最　高　行　政　法　院　判　決　　　　　　　　　　九十三年度判字第九○五號
　　上　訴　人　臺北市稅捐稽徵處
　　代　表　人　乙○○
　　被上訴人　　甲○○
右當事人間因土地增值稅事件，上訴人對於中華民國九十二年三月二十七日臺北高等
行政法院九十年度訴字第七○○七號判決，提起上訴。本院判決如左：
　　主  文
原判決廢棄，發回臺北高等行政法院。
　　理  由
一、本件被上訴人在原審起訴主張：(一)系爭房屋於民國八十六年十月二日買入，同年
    月二十九日賣出並辦理移轉，而新法於同年月三十一日修正生效，本件不應適用
    新法。上訴人以後法之規定適用於後法修正前之行為，違反法律不溯及既往原則
    ，故原處分違法而自始無效，此行政程序法第一百十條第四項、第一百十一條定
    有明文。雖上訴人稱依據相關解釋函令，適用新舊法應以執行法院分配表作成之
    時點加以認定，而非依實際移轉之時點；惟執行法院之分配乃人為因素，不應因
    此侵害被上訴人權益。(二)被上訴人僅是設籍於繳款通知書所送達之處所，並無居
    住事實，且當初送件申辦時，文件上均有登記代書聯絡方式，上訴人卻未通知代
    書。上訴人及訴願決定機關均未從法律實體上審酌該行政處分是否適法，僅一昧
    的在程序上打轉，並以復查程序逾越法定期間駁回被上訴人之復查及訴願的申請
    ，訴願機關也未給予到場申訴之機會，也從來沒有審究該行政處分之法律依據在
    法律本體上是否適法。違法且自始無效之行政處分不能因人民未收到相關通知、
    送達因而逾法定期間即變成合法有效之處分。為此訴請撤銷訴願決定及原處分之
    判決。
二、上訴人則以：(一)按稅捐稽徵法第十八條第三項規定：「前項公示送達，自將公告
    黏貼牌示處並自登載新聞紙之日起經二十日，發生送達效力。」同法第二十四條
    第一項規定：「納稅義務人欠繳應納稅捐者，稅捐稽徵機關得就納稅義務人相當
    於應繳稅捐數額之財產，通知有關機關，不得為移轉或設定他項權利．．．」土
    地稅法第三十條第一項第五款規定：「土地所有權移轉或設定典權，其申報移轉
    現值之審核標準，依左列規定：五、經法院拍賣之土地，以拍定日當期之公告土
    地現值為準。但拍定價額低於公告土地現值者，以拍定價額為準．．．」。(二)按
    依據相關解釋函令，適用新舊法應以執行法院分配表作成之時點加以認定，而非
    依實際移轉之時點。卷查被上訴人於八十六年十月二日經法院拍賣取得系爭土地
    ，按八十六年十月二十九日修正公布之上開土地稅法第三十條第一項第五款規定
    ，其申報移轉現值之審核標準，原應以拍定日當期之公告土地現值為準，但拍定
    價格低於公告土地現值者，以拍定價格為準，本案系爭土地拍定價額（三、五八
    八、○○○元）低於公告土地現值（四、六二○、○○○元），是其應以拍定價
    額為準；而上訴人所屬士林分處因先前就系爭土地以土地公告現值（每平方公尺
    一○五、○○○元）為移轉現值核算應繳之土地增值稅，與上開修正後之土地稅
    法第三十條規定不符，乃依法更正改按拍賣價格（每平方公尺八○、四○九元、
    及一○○、○○○元）重新核算應繳之土地增值稅額為三一九、○一五元，並函
    請士林地方法院民事執行處更正應扣繳稅額。至被上訴人再移轉系爭土地申報土
    地增值稅案，應以拍賣價格每平方公尺八○、四○九元、及一○○、○○○元為
    其前次移轉現值，並補徵土地增值稅四三三、八○二元，揆諸前揭土地稅法規定
    ，洵屬有據。(三)又本件原核定稅額繳款書已於八十九年七月二十五日於上訴人辦
    理公示送達，並於翌日（二十六日）登載於自由時報，依首揭稅捐稽徵法第十八
    條第三項規定，系爭土地增值稅繳款書已於八十九年八月十四日送達，是上訴人
    所屬士林分處另訂其繳納期限至八十九年九月十三日止，被上訴人應於是日前申
    請復查，惟其於九十年二月二十二日始向上訴人所屬士林分處申請復查，已逾法
    定期間，是上訴人復查決定係以程序不合法予以駁回，於法並無不合等語作為抗
    辯。
三、原審斟酌全辯論意旨及調查證據之結果以：(一)本件係被上訴人於八十六年十月二
    日經法院拍賣取得臺北市○○區○○段一小段三三一、三三二地號持分土地，於
    同年十月二十二日向上訴人士林分處申報移轉系爭土地，原經該分處以前次移轉
    現值為每平方公尺一○五、○○○元計算，核定其土地增值稅為零。嗣因土地稅
    法第三十條條文修正公布，該分處據以更正改按拍定價格每平方公尺八○、四○
    九元及一○○、○○○元為前次移轉現值，核定補徵被上訴人土地增值稅額共計
    四三三、八○二元。被上訴人不服，向上訴人申請復查，經上訴人復查決定不予
    受理，提起訴願，遭決定駁回，被上訴人猶不甘服，遂提起行政訴訟。查本件被
    上訴人應繳納之土地增值稅繳款書，其繳納期間為八十九年六月二十七日至七月
    二十六日，上訴人因無法送達予被上訴人，展延繳納期限至八十九年九月十三日
    ，並依稅捐稽徵法第十八條第二項之規定於八十九年七月二十五日辦理公示送達
    ，將公告黏貼於原處分機關牌示處，並於翌日即二十六日登載於自由時報，依稅
    捐稽徵法第十八條第三項規定，系爭土地增值稅繳款書已於八十九年八月十四日
    送達，被上訴人應於是日前申請復查，惟其於九十年二月二十二日始向上訴人所
    屬士林分處申請復查，已逾法定期間；上訴人復查決定以程序不合法予以駁回，
    其論事用法，固非無據。(二)惟查稅捐稽徵法第十九條第一項前段規定，為稽徵稅
    捐所發之各種文書，得向納稅義務人之代理人、代表人、經理人或管理人以為送
    達。本件被上訴人於八十六年十月二十二日向上訴人士林分處申報移轉臺北市○
    ○區○○段一小段三三一、三三二地號持分土地，係以翟基樹為代理人，揆諸該
    申報書第十一項載明「茲委託翟基樹代辦土地現值申報，領取土地增值稅繳款書
    或免稅證明書及應納未納土地稅繳款書、工程受益費繳款書等事項。」自明，有
    土地增值稅申報書二紙在卷可考。本件上訴人嗣因土地稅法第三十條條文修正公
    布，該分處據以更正改按拍定價格每平方公尺八○、四○九元及一○○、○○○
    元為前次移轉現值，從而上訴人核定補徵，係因上開土地增值稅申報書而來，是
    以翟基樹為被上訴人代理人地位並不因此而喪失，是以對於補徵被上訴人土地增
    值稅部分，翟基樹乃基於為被上訴人代理人之地位。另揆諸稅捐稽徵法第十九條
    第一項前段規定意旨，上訴人於送達被上訴人之通知，自得送達其代理人，本件
    上訴人於送達被上訴人未果，若再送達被上訴人代理人時未果，再予以公示送達
    ，方屬正途；然復查決定未查，遽以被上訴人申報復查逾期而予以不受理，尚有
    未當，訴願決定未予糾正，亦非妥適（復查及訴願決定，雖於理由內載明實體理
    由，惟均以復查逾期為由而予以不受理或駁回）；爰由原審法院對於原處分即復
    查決定，及訴願決定予以撤銷，並由上訴人就本件實體部分予以審究；至上訴人
    先後以八十九年九月十四日北市稽士林丙字第八九九○三九○三號、八十九年九
    月二十日北市稽士林丙字第八九○一七八七一○○號及八十九年九月二十七日北
    市稽士林丙字第八九○一八四五○○○號函請臺北縣新店市地政事務所及臺北市
    大安地政事務所辦理被上訴人所有臺北縣新店市○○街一○九巷二十八及三十四
    號房屋、臺北縣新店市○○段外挖子小段七十七之三二地號持分土地及臺北市○
    ○區○○段一小段七一八地號持分土地，不得為移轉或設定他項權利之不動產禁
    止處分，因復查補徵土地增值稅之核定未合法送達被上訴人，尚不生被上訴人欠
    繳土地增值稅及滯納金之問題，是上訴人為前揭禁止處分之原因已不存在，無可
    維持，訴願決定未予糾正，亦有未合，因而為上訴人敗訴之判決。
四、本院核原判決依上開規定及說明，固非無見。惟查：本件被上訴人起訴意旨既自
    認僅設籍於繳款通知書所送達之處所，並無居住事實，以致無法送達，乃被上訴
    人惡意之重大過失，則能否因被上訴人惡意之重大過失，而影響上訴人依職權行
    使公示送達之權限，本滋疑義。況本件被上訴人是否有積欠系爭土地增值稅之違
    章事實，未據原判決就實體上詳加調查審認，則上訴人先後以八十九年九月十四
    日北市稽士林丙字第八九九○三九○三號、八十九年九月二十日北市稽士林丙字
    第八九○一八四五○○○號函請臺北縣新店市地政事務所及臺北市大安地政事務
    所辦理被上訴人所有臺北縣新店市○○街一○九巷第二十八號及第三十四號房屋
    、臺北縣新店市○○段外挖子小段七十七之三二地號持其土地及臺北市○○區○
    ○段一小段七一八地號持分土地，不得為移轉或設定他項權利之不動產禁止處分
    ，其原因是否已不存在，尤不無有待調查審酌之必要，原判決未見及此，難謂無
    不適用法規或適用不當或不備理由之違背法令，爰將原判決廢棄，發回臺北高等
    行政法院繼續詳為調查審認，另為合法妥適之判決，以臻妥適，並昭折服。
據上論結，本件上訴為有理由，依行政訴訟法第二百五十六條第一項、第二百六十條
第一項，判決如主文。
中　　華　　民　　國　　九十三　　　年　　　七　　　　月　　 十五 　　　日
                    最 高 行 政 法 院  第 四 庭
                                審 判 長 法  官　　　徐　樹　海
                                         法  官      鄭  淑  貞
                                         法  官　　　高　啟　燦
                                         法  官　　　吳　錦　龍
                                         法  官　　　林　茂　權
右  正  本  證  明  與  原  本  無  異
　　　　　　　　　　　　　　　　　　　　 法院書記官　張  雅  琴
中　　華　　民　　國　　九十三　　　年　　　七　　　　月　　　十六　　　日
